臺灣臺南地方法院柳營簡易庭民事判決
111年度營簡字第550號
原      告  凱基商業銀行股份有限公司


法定代理人  龐德明  
訴訟代理人  蔡佳和  
被      告  蔡文生  

            蔡乙誠  

上列當事人間請求塗銷所有權移轉登記等事件，經本院柳營簡易
庭於民國111年9月20日言詞辯論終結，判決如下：
    主      文
一、確認被告間就坐落臺南市○○區○○段0000地號土地(權利範圍4
    8分之3)於民國110年12月4日所為買賣之債權行為，及於民
    國110年12月23日以買賣為登記原因所為所有權移轉登記之
    物權行為均不存在。
二、被告蔡乙誠應將前項土地經臺南市佳里地政事務所於民國11
    0年12月21日以普字第100580號收件，於民國110年12月23日
    所為之所有權移轉登記予以塗銷。
三、原告其餘之訴駁回。
四、訴訟費用新臺幣1,000元由被告負擔。
    事實及理由
壹、程序方面：
一、確認法律關係之訴，非原告有即受確認判決之法律上利益者
    ，不得提起之，民事訴訟法第247條第1項前段定有明文。又
    所謂即受確認判決之法律上利益，係指因法律關係之存否不
    明確，致原告在私法上之地位有受侵害之危險，而此項危險
    得以對於被告之確認判決除去之者而言，故確認法律關係成
    立或不成立之訴，苟具備上開要件，即得謂有即受確認判決
    之法律上利益，縱其所求確認者為他人間之法律關係，亦非
    不得提起。原告對被告蔡文生之債權，業已取得執行名義並
    換發債權憑證在案，而原告債權得否受償滿足，端視得否強
    制執行其債務人即被告蔡文生之財產以資受償，被告間就坐
    落臺南市○○區○○段0000地號土地(下稱系爭土地)買賣關係存
    在與否，攸關原告得否藉由強制執行系爭土地之方式獲得其
    債權之滿足，惟被告蔡文生將系爭土地以買賣為原因移轉所
    有權予被告蔡乙誠之行為，致原告對被告蔡文生之債權有不
    能受償之危險，因此危險得以本件確認判決將之除去，揆諸
    前揭說明，原告提起本件確認之訴，即有確認判決之法律上
    利益，自應准許。
二、不變更訴訟標的，而補充或更正事實上或法律上之陳述者，
    非為訴之變更或追加，民事訴訟法第256條定有明文。原告
    起訴時原列蔡文生、蔡○○為被告，聲明為：「⒈確認被告間
    就系爭土地於民國110年12月4日所為買賣之債權行為，及於
    110年12月23日以買賣為登記原因所為所有權移轉登記之物
    權行為均不存在。⒉被告蔡○○應將系爭土地經臺南市佳里地
    政事務所(下稱佳里地政事務所)於110年12月21日以普字第1
    00580號收件，於110年12月23日以買賣為原因所為之所有權
    移轉登記塗銷，並回復登記為被告蔡文生所有。」原告於訴
    訟進行中經調閱相關資料後，於111年8月26日具狀補正上開
    被告蔡○○之完整姓名為蔡乙誠，並更正其聲明為：「⒈確認
    被告間就系爭土地於110年12月4日所為買賣之債權行為，及
    於110年12月23日以買賣為登記原因所為所有權移轉登記之
    物權行為均不存在。⒉被告蔡乙誠應將系爭土地經佳里地政
    事務所於110年12月21日以普字第100580號收件，於110年12
    月23日以買賣為原因所為之所有權移轉登記塗銷，並回復登
    記為被告蔡文生所有。」核原告上開所為，僅屬補充其事實
    上之陳述，核與前開規定，並無不合，應予准許。
三、被告蔡乙誠經合法通知，無正當理由，未於言詞辯論期日到
    場，核無民事訴訟法第386條所列各款情形，爰依原告之聲
    請，由其一造辯論而為判決。
貳、實體方面：
一、原告起訴主張：被告蔡文生積欠原告(原名：萬泰商業銀行
    股份有限公司)新臺幣(下同)27,833元及其利息未為清償，
    原告前對被告蔡文生聲請強制執行無果，業已取得本院94年
    7月4日南院慶94執廉字第24967號債權憑證。原告於111年6
    月29日調閱被告蔡文生所有系爭土地之相關資料後，始知被
    告蔡文生於000年00月0日將系爭土地出賣予被告蔡乙誠，被
    告蔡乙誠並於110年12月23日以買賣為原因，就系爭土地辦
    理所有權移轉登記完畢，惟被告蔡文生於上開買賣、移轉所
    有權行為後仍未積極清償債務，足見被告蔡文生自始未取得
    任何價金，被告間就系爭土地所為之買賣行為，恐非真實。
    爰請求確認被告間就系爭土地所為之買賣行為及所有權移轉
    登記行為均不存在，並依民法第242條、第767條規定，請求
    被告蔡乙誠應將其就系爭土地所為之所有權移轉登記塗銷，
    回復為被告蔡文生所有等語。並聲明：㈠如主文第1項所示。
    ㈡被告蔡乙誠應將系爭土地經佳里地政事務所於110年12月21
    日以普字第100580號收件，於110年12月23日以買賣為原因
    所為之所有權移轉登記塗銷，並回復登記為被告蔡文生所有
    。
二、被告等則以：
  ㈠被告蔡文生：被告蔡文生對系爭土地之持分不多，因先前生
    活困苦，仰賴被告蔡乙誠每月提供金錢生活，故將系爭土地
    移轉時並未請求被告蔡乙誠給付價金。並聲明：原告之訴駁
    回。
  ㈡被告蔡乙誠未於言詞辯論期日到場，亦未提出書狀作何聲明
    或陳述。
三、得心證之理由：
  ㈠原告主張被告蔡文生積欠其債務，且被告蔡文生現有之財產
    不足以清償債務，被告蔡文生於000年00月00日將其所有系
    爭土地之所有權移轉登記予被告蔡乙誠等情，為到庭之被告
    蔡文生所不爭執，被告蔡乙誠則對原告主張之上開事實，已
    於相當時期受合法之通知，而於言詞辯論期日不到場，亦未
    提出任何書狀或證據資料爭執前揭原告主張事實，依民事訴
    訟法第280條第3項前段準用同條第1項之規定，應視同自認
    ，綜合上開證據調查之結果，堪信原告上開主張為真實。
　㈡第三人主張表意人與相對人通謀而為虛偽意思表示者，該第
    三人固應負舉證之責。然有無合謀之內心真意，其舉證本有
    困難，自應以客觀存在之事實，推斷主觀之真意，上開真意
    之探求，當由事實審曉諭被上訴人就上開贈與之原因、目的
    ，為完全真實之陳述，並綜合各項情事，據以推斷其事理(
    最高法院100年度台上字第2078號民事判決參照)。又是否通
    謀虛偽意思表示常存在於表意人與相對人間，難為第三人所
    知悉，致有舉證之困難，法院自非不得依第三人所主張且經
    證明之間接事實，在符合經驗法則及論理法則下為自由心證
    之判斷，非以直接證明為必要(最高法院105年度台上字第43
    2號民事判決參照)。又表意人與相對人通謀而為虛偽意思表
    示者，其意思表示無效，為民法第87條第1項前段所明定。
    準此，因出於通謀虛偽意思表示所成立之買賣債權契約及其
    所有權移轉登記之物權行為自應認為無效(最高法院94年度
    台上字第1640號民事判決參照)。
  ㈢被告蔡文生抗辯被告蔡乙誠每月提供其5,000元生活費，因此
    被告蔡乙誠未另外支付買賣系爭土地之價金等語，然被告蔡
    文生並未提出任何證據證明被告蔡乙誠有給付其生活費，更
    無從證明兩造間確實以被告蔡乙誠給付之生活費作為買賣系
    爭土地之對價，難認被告蔡文生所述為真實。是以，被告間
    實際上並無價金之交付，卻虛構渠等間有買賣契約，而於被
    告蔡文生仍積欠原告債務之情況下，就系爭土地為所有權之
    移轉登記行為，此致原告無法對被告蔡文生取償，堪認原告
    主張被告間乃為使被告蔡文生逃避對原告所負債務，而為通
    謀虛偽買賣系爭土地之意思表示，應足採信，依前揭說明，
    被告就系爭土地之買賣債權行為及移轉所有權登記之物權行
    為，自始無效。是原告請求確認被告間就系爭土地於110年1
    2月4日所為買賣之債權行為，及於110年12月23日以買賣為
    登記原因所為所有權移轉登記之物權行為均不存在，要屬有
    據。
  ㈣所有人對於無權占有或侵奪其所有物者，得請求返還之。對
    於妨害其所有權者，得請求除去之。有妨害其所有權之虞者
    ，得請求防止之，民法第767條第1項定有明文。債務人怠於
    行使其權利時，債權人因保全債權，得以自己之名義，行使
    其權利，亦為同法第242條前段所明定。又民法第242條關於
    債權人之代位權之規定，原為債務人怠於行使其權利，致危
    害債權人之債權安全，有使債權人得以自己之名義行使債務
    人之權利，以資救濟之必要而設，故而債權人行使代位權即
    應以保全其債權之必要為限。其所保全者，除在特定債權或
    其他與債務人之資力無關之債權，不問債務人之資力如何，
    均得行使代位權外，如為不特定債權或金錢債權，應以債務
    人怠於行使其權利，致陷於無資力，始得認有保全之必要，
    否則，即無代位行使之餘地(最高法院88年度台上字第650號
    民事判決可資參照)。經查，被告蔡文生積欠原告之債務迄
    未清償，且其財產不足以清償上開債務等情，已如前述，可
    認原告應有保全其債權之必要。而被告間關於系爭土地之買
    賣及移轉所有權之行為既不存在，被告蔡文生本於所有權之
    作用，原得請求被告蔡乙誠塗銷系爭土地之所有權移轉登記
    ，回復為其所有，惟被告蔡文生怠於行使，使系爭土地現仍
    登記為被告蔡乙誠所有，原告依前開規定，本於其債權人之
    地位，代位被告蔡文生請求被告蔡乙誠塗銷系爭土地所有權
    移轉登記，自屬有據。
  ㈤塗銷系爭房地所有權移轉登記後，所有權當然回復移轉前之
    所有狀態，被上訴人除請求塗銷系爭房地所有權移轉登記外
    ，所另為「並回復登記」之聲明，即欠缺權利保護之必要(
    最高法院98年度台上字第2014號民事判決參照)。被告蔡乙
    誠塗銷系爭土地所有權移轉登記後，系爭土地之所有權當然
    回復為移轉前由被告蔡文生所有之狀態，原告除請求被告蔡
    乙誠塗銷系爭土地所有權移轉登記外，另請求回復登記為被
    告蔡文生所有部分之請求，依上開說明，即欠缺權利保護之
    必要，應予駁回。
四、從而，原告請求確認被告間就系爭土地於110年12月4日所為
    買賣之債權行為，及於110年12月23日以買賣為登記原因所
    為所有權移轉登記之物權行為均不存在，並依民法第242條
    前段及第767條第1項規定，代位被告蔡文生請求被告蔡乙誠
    塗銷其就系爭土地所為之所有權移轉登記，為有理由，應予
    准許；逾此部分，即無理由，應予駁回。
五、按各當事人一部勝訴、一部敗訴者，其訴訟費用，由法院酌
    量情形，命兩造以比例分擔或命一造負擔，或命兩造各自負
    擔其支出之訴訟費用；共同訴訟人，按其人數，平均分擔訴
    訟費用；法院為終局判決時，應依職權為訴訟費用之裁判，
    民事訴訟法第79條、第85條第1項前段、第87條第1項分別定
    有明文。經核本案之訴訟費用即第一審裁判費為1,000元，
    而原告為一部勝訴、一部敗訴，本院審酌原告如主文第1、2
    項之請求經准許，僅駁回其請求將系爭土地回復登記為被告
    蔡文生所有之請求，故認訴訟費用由被告負擔應較為合理，
    爰判決如主文第4項所示。
六、本件雖屬民事訴訟法第427條第1項簡易訴訟事件所為被告部
    分敗訴之判決，依同法第389條第1項第3款規定，原應依職
    權就原告勝訴部分宣告假執行，惟判決主文第1項係屬確認
    判決性質，判決主文第2項則係命被告蔡乙誠為一定意思表
    示之判決，依強制執行法第130條第1項規定，於判決確定時
    視為已為意思表示，性質上均不宜假執行，爰均不併為准予
    假執行之宣告，附此敘明。
七、據上論結，本件原告之訴為一部有理由，一部無理由，依民
    事訴訟法第436條第2項、第385條第1項前段、第79條、第85
    條第1項前段、第87條第1項，判決如主文。
中　　華　　民　　國　　111 　年　　10　　月　　4 　　日
                  臺灣臺南地方法院柳營簡易庭
                               法  官  陳協奇
以上正本係照原本作成。
被告如不服本判決，應於送達後20日內，向本院提出上訴狀並表明上訴理由，如於本判決宣示後送達前提起上訴者，應於判決送達後20日內補提上訴理由書（須附繕本）。如委任律師提起上訴者，應一併繳納上訴審裁判費。　　　　　　　　　　　　　　
中　　華　　民　　國　　111 　年　　10　　月　　4 　　日
　　　　　　　　　　　　　　　 書記官  洪季杏